最高法院刑事判決　　　　　　　　　　　　　　　九十三年度台上字第一六二三號
　　上　　訴　　人　乙○○原.
　　　　　　　　　　甲○○
　　　　　　　　　　戊○○
　　共同反訴代理人　康勝男律師
　　反　訴　被　告　丁○○
　　　　　　　　　　丙○○
　　共同選任辯護人　郭令立律師
右上訴人等因反訴被告等誣告案件，不服台灣高等法院中華民國九十二年十二月三十
一日第二審更審判決（九十二年度重上更(三)字第一九一號，自訴案號：台灣桃園地方
法院八十五年度自字第五八號），提起上訴，本院判決如左：
    主  文
原判決撤銷，發回台灣高等法院。
    理  由
本件原判決以：上訴人即反訴人乙○○、甲○○、戊○○等（下稱上訴人等）在第一
審對自訴人即反訴被告丁○○、丙○○（下稱被告等）提起反訴（按雙方之父謝華月
於民國八十四年四月十二日死亡，其繼承人謝阿振《長男》、謝紅川《次男》、謝紅
田《三男》、丁○○《四男》、戊○○《五男》、乙○○《六男，原名謝紅春》、丙
○○《七男》、謝龍霞《長女》、謝佩芸《次女》、謝秀英《三女》等，因遺產糾紛
，發生爭訟），指稱被告等明知謝華月生前將其所有坐落桃園縣新屋鄉○○段甲頭厝
小段三五五、三五六地號（下稱Ａ地）、二○六、二○六之一、二○七地號（下稱Ｂ
地）及同縣觀音鄉○○○段白沙屯小段一七一之十二、一七一之十六、一七一之二十
四地號（下稱Ｃ地）等土地，以贈與或買賣方式轉讓予戊○○，因戊○○未具自耕農
身分，乃將之信託登記在乙○○名下；亦明知謝華月之銀行存摺及印章向由其本人保
管，非經其本人同意，任何人均無法取得，其將設於華南商業銀行楊梅分行之活期存
款帳戶結清，改設活期儲蓄存款帳戶，係交由謝紅川辦理；又上訴人等如何請領自耕
能力證明書，亦為被告等所知悉。被告等竟意圖使上訴人等受刑事處分而虛構事實向
檢察官提出告訴，嗣又不待檢察官偵結，而提起自訴，指控乙○○及其配偶甲○○盜
用謝華月之印章、偽造文書及使公務員登載不實，用以辦理系爭土地之所有權移轉登
記；戊○○亦盜用謝華月之印章、偽造文書用以盜領存款等情，因認被告等涉有刑法
第一百六十九條之誣告罪嫌。但經審理結果，認為不能證明被告等犯罪，因而維持第
一審諭知被告等無罪之判決，駁回上訴人等在第二審之上訴，固非無見。
惟查：證據雖已調查而其內容尚未明瞭者，即與未經調查無異，如遽行判決，仍屬應
於審判期日調查之證據而未予調查。原判決以：系爭Ａ、Ｂ筆土地係分別於八十二年
十二月二十三日、八十三年三月十八日以贈與為原因，移轉登記予乙○○；Ｃ筆土地
則於八十三年五月十二日以買賣為原因，移轉登記予乙○○。證人謝紅田於第一審法
院雖證稱：被告等在辦理土地過戶時，即知道謝華月將土地贈與戊○○。並於原審法
院證稱：「丁○○曾經到乙○○家，跟乙○○抱怨，說我父親的農地都過戶給戊○○
不公平，這樣他（指丁○○）也要，乙○○就回他，那父親的看護費都由他（指丁○
○）負擔，農地就過戶給他，我當時在場，有聽到」。惟參諸謝紅田所稱：聽到上開
對話之時間，係在土地過戶給戊○○以後。因認被告等所辯，係事後始得知謝華月有
意將土地過戶給戊○○而無誣告之犯意，值得採信，爰為無罪之諭知。惟依卷內資料
：(1)謝華月因長期臥病，其看護費用均由戊○○支付，故於生前指示將系爭土地移轉
登記給戊○○，嗣因戊○○無自耕農身分，乃將之信託登記在乙○○名下，已迭據乙
○○、甲○○、戊○○供述明確，核與證人謝紅田、謝龍霞、謝佩芸證述之情節相符
。被告等亦承認，其父親過世後，為申報遺產稅，於前往稅捐稽徵機關查證時，得知
謝華月之土地移轉登記在乙○○名下（見原審上訴卷第一○三頁正面、背面）。丁○
○且稱：為申報遺產稅，於查知前揭土地移轉之事後，有去問乙○○，乙○○說「是
爸爸要給戊○○的」（見原審更(一)卷第二○六頁、更(二)卷第三十四頁）。(2)謝紅田於
原審先後證稱：「丁○○曾去乙○○家說，我父親很不公平，為何農地都給戊○○，
我也要，而乙○○說那好，從現在開始由你負擔費用，說不定父親還有二筆建地會給
你，丁○○很不高興就離開」（見原審更(一)卷第五十二頁）、「丁○○曾經到乙○○
家，跟乙○○抱怨，說我父親的農地都過戶給戊○○不公平，這樣他也要，乙○○就
回他，那父親的看護費都由他負擔，農地就過戶給他，我當時在場，有聽到」（見原
審更(二)卷第一一七頁）；且稱丁○○到乙○○家抱怨之時間在「八十三年四、五月間
」（見原審更(二)卷第一一八頁）。以上雙方之供述如果無訛，則被告等縱使事先不知
其父有意將系爭之土地移轉登記給戊○○，但於完成移轉登記後，已經知悉上訴人等
係依其父親之指示辦理，並無偽造文書情事。而被告等於八十五年一月五日、同年三
月二十六日，先後對上訴人等提出偽造文書之告訴及自訴，係指稱渠等「不思反哺，
反而乘虛而入，利用探望（謝華月）之際，盜取印章，將其中大筆面積或價值高之土
地，以贈與或買賣之虛偽不實登記，移轉過戶乙○○名下，將先父遺產侵吞殆盡」云
云（見偵查卷第一頁背面、第一審卷第一頁背面）。依時間順序觀之，倘被告等於提
出告訴、自訴之後始知前揭登記係依其父親之指示辦理，固無誣告之犯意；但於提出
告訴、自訴之前，如已知悉上情而仍提出告訴或自訴，能否謂為無誣告之犯意，即有
研求餘地。被告等究於何時（告訴、自訴之前或之後）知悉上情？攸關被告等有無誣
告之故意，本院前次發回意旨業已具體指明，應予究明。乃更審判決，就上開關鍵事
項，並未予以辨明，理由亦無說明；而僅照錄更(二)審判決之全文，作為更(三)審之判決
，其違誤之情形，仍然存在。上訴意旨執以指摘原判決不當，為有理由，應認仍有撤
銷發回更審之原因。至於其餘被訴事項（即被告等被訴涉嫌誣告上訴人等，使公務員
登載不實以取得自耕能力證明書，及偽造私文書用以盜領存款部分），因上訴人等係
依一個誣告罪提起反訴，基於審判不可分原則，併予發回。
據上論結，應依刑事訴訟法第三百九十七條、第四百零一條，判決如主文。
中　　　華　　　民　　　國　　九十三　　年　　　三　　　月　　三十一　　日
                              最高法院刑事第八庭
                                  審判長法官  陳　炳　煌
                                        法官  陳　世　雄
                                        法官  韓　金　秀
                                        法官  吳　信　銘
                                        法官  徐　文　亮
      右正本證明與原本無異
                                              書  記  官
中　　　華　　　民　　　國　　九十三　　年　　　四　　　月　　　五　　　日
                                                                        Ｋ
